【裁判字號】    89,易,1288
【裁判日期】    900619
【裁判案由】    詐欺
【裁判全文】
臺灣新竹地方法院刑事判決                        八十九年度易字第一二八八號
    公  訴  人  臺灣新竹地方法院檢察署檢察官
    被      告  丙○○
右列被告因詐欺案件，經檢察官提起公訴（八十八年度偵續字第九九號），本院判決
如左︰
    主  文
丙○○無罪。
    理  由
一、公訴意旨略以：被告丙○○係「弘升水電工程行」之負責人，意圖為自己得財產
    上不法利益之概括犯意，明知其已陷於無清償能力之狀態，竟於民國八十六年底
    以承攬新竹縣竹東鎮二重國小第二期工程，需大量水電材料為由，連續向告訴人
    乙○○所經營位於新竹縣竹北市○○街四十八號一樓之「國豪行」訂購各式水電
    材料貨品，約定以月結方式簽發本票給付貨款，致使告訴人不疑有詐，依約將上
    開水電材料貨品送至被告所承攬前開工程之處所。嗣告訴人依約向被告請求給付
    貨款時，被告即藉詞其所承攬之工程款尚未受領，一再拖延給付貨款。且為取信
    於告訴人即與其不知情之妻楊雪（業經檢察官不起訴處分確定）於八十七年八月
    七日共同簽發面額共新臺幣（下同）七十萬四千六百八十四元之本票四紙作為擔
    保，並佯稱待上開工地工程驗收完畢後當悉數清償所積欠告訴人之債務，自八十
    六年底至八十七年八月間，累積共積欠告訴人八十三萬八千元之貨款，（嗣於八
    十八年九月四日調解後清償部分貨款，尚積欠六十一萬八千元）告訴人一再向被
    告催討無著，始知受騙，因認被告涉犯刑法第三百三十九條第二項詐欺得利罪嫌
    。
二、按犯罪事實應依證據認定之，無證據不得推定其犯罪事實。又不能證明被告犯罪
    者，應諭知無罪之判決，刑事訴訟法第一百五十四條、第三百零一條第一項分別
    定有明文。又事實之認定，應憑證據，如未能發現相當證據，或證據不足以證明
    ，自不能以推測或擬制之方法，為裁判基礎（最高法院四十年臺上字第八六號判
    例參照）；認定不利於被告之事實，須依積極證據，苟積極證據不足為不利於被
    告之事實認定時，即應為有利於被告之認定，更不必有何有利之證據（最高法院
    三十年上字第八一六號判例參照）；且認定犯罪事實，所憑之證據，無論直接或
    間接證據，其為訴訟上之證明，須於通常一般之人均不致有所懷疑，而得確信其
    為真實之程序者，始得據之為有罪之認定，倘其證明尚未達到此一程度，而有合
    理性懷疑之存在時，即無從為有罪之認定（最高法院七十六年台上字第四九八六
    號判例參照）。又刑法第三百三十九條第二項詐欺罪之成立，以意圖為自己或第
    三人不法所有，以詐術得財產上不法之利益或使第三人得之為要件，所謂以詐術
    使人交付，必須被詐欺人因其詐術而陷於錯誤，若其所用方法，不能認為詐術，
    亦不致使人陷於錯誤，即不構成該罪。申言之，債務人若有未依約定之債務本旨
    履行者，於一般交易經驗上原因非一，舉凡因不可歸責於己之事由致不能給付，
    或因合法主張抗辨事由而拒絕給付，或因財產、信用狀況緊縮而無力給付，甚至
    於債之關係成立後，另起惡意遲延給付，皆有可能，非必出於自始無意給付之財
    產犯罪一端，遽以債務不履行之客觀結果，即率為推斷違約當事人即同時涉及詐
    欺犯罪，而有謀取不法利益可言，亦即債務人是否有詐欺之故意及施用詐術，係
    以行為當時為判斷時點，如行為人初無詐欺之故意及施用詐術，只因嗣後情事變
    更，即非該當於詐欺之構成要件，除非被告已自白具有詐欺之犯意，或依其他積
    極證據足認被告確係假借民事違約手段從事刑事詐欺行為，始足當之，合先敘明
    。
三、公訴人無非係以告訴人揚秋六、告訴代理人甲○○之指訴，被告明知自八十六年
    底起，己陷資金嚴重不足情況，其領取新竹縣竹東鎮二重國小工程款後，迄至八
    十八年九月四日在新竹縣新豐鄉調解委員會調解前，均未給付任何貨款；且被告
    在可預見其於所簽發之本票票載發票日，顯無資力兌現所簽票款面額，竟簽發屆
    期顯無兌現可能之本票，竟於八十七年八月七日與其妻楊雪琴（業經檢察官不起
    訴處分確定）共同簽發面額共七十萬四千六百八十四元之本票四紙用以取信告訴
    人，騙得水電材料貨品為其論據。訊據被告丙○○固不否認有於前開時地向告訴
    人經營之國豪行訂購水電材料貨品，惟否認有何詐欺犯行，辯稱：因告訴人向上
    游廠商告知伊財務困難情事，導致伊未能如期領取工程款，而無法支付貨款，俟
    其取得工程款後，又償還予地下錢莊等語。
四、經查：
  （一）被告於前揭時地向告訴人經營之國豪行訂購水電材料貨品，送至新竹縣竹東
        鎮二重國小工地，被告簽發前揭本票四紙，屆期均未兌現，嗣於八十八年九
        月四日在新竹縣新豐鄉調解委員會進行調解，被告償還其中二十二萬元，尚
        積欠六十一萬八千元等之事實，業經被告自承不諱，並經告訴人、告訴代理
        人指訴歷歷，且有估價單、對帳單、本票、新竹縣新豐鄉調解委員會調解書
        等件附卷可證，堪認真實。
  （二）次查被告究係對於告訴人施予何詐術之疑義，業據告訴代理人到院陳稱：「
        他騙取我的材料是拆夥以後，他已知週轉不靈，騙我標到二重國小的工程，
        我才出貨給他的」等語；告訴人指訴：「他騙我說領到二重國小的工程款時
        會償還給我，結果沒有了」等語，是以告訴人、告訴代理人均認被告訂貨未
        付款即屬刑事詐欺行為，顯屬誤認。又，被告為弘升水電行合夥人，確實承
        攬新竹縣竹東鎮二重國小教室工程之事實，有弘升水電行營利事業登記抄本
        、承攬合約書在卷足憑，核與告訴人到院稱：運送材料至二重國小工地相符
        ；另被告曾將所領得工程款償付地下錢莊債務之情，有弘升水電行簽發、被
        告背書之支票二紙在卷足參，是被告上開所辯應非虛妄。再者，被告曾持票
        清償貨款予告訴人，係因告訴人不願接受載有禁止背書轉讓之支票，亦據告
        訴人、告訴人代理人於偵審中在卷屬實，亦認被告事後仍有設法清償貨款之
        舉，其事後未清償貨款行為，應屬民事債務糾葛，惟此民事債務不履行之客
        觀結果，殊難率為推斷被告訂約時確有詐欺之主觀犯意。此外，復查無其他
        積極證據足認被告確有公訴人所指詐欺犯行，揆諸首揭規定、說明，自應諭
        知被告無罪之判決。
據上論斷，應依刑事訴訟法第三百零一條第一項前段，判決如主文。
本案經檢察官吳金棟到庭執行職務。
中      華      民      國    九十      年      六      月     十九     日
                                    臺灣新竹地方法院刑事第一庭
                                        法  官    黃  美  文
右正本證明與原本無異。
如不服本判決，應於判決送達後十日內向本院提出上訴狀( 應附繕本 )，上訴於
臺灣高等法院。
                                        書記官    饒  興  蘭
中      華      民      國    九十      年      六      月     十九     日


司法院資訊處製作；財團法人民間司法改革基金會備份。
